臺灣高等法院臺中分院刑事判決　　　　96年度上訴字第1126號
上　訴　人
即 自訴 人　丁○○
　　　　　　戊○○
共　　　同
自訴代理人　朱從龍　律師
　　　　　　林一哲　律師
被　　　告　乙○○
　　　　　　丙○○
共　　　同
選任辯護人　李宗炎　律師
上列上訴人因被告等偽造文書等案件，不服臺灣臺中地方法院95
年度自字第69號中華民國96年3月7日第一審判決，提起上訴，本
院判決如下：
    主  文
上訴駁回。
    理  由
一、自訴意旨略以：自訴人丁○○、戊○○之父庚○○（已歿）
    與被告乙○○、丙○○2人為兄弟關係，被告2人因對於庚○○分家所得之財產覬覦已久，竟利用庚○○不識字亦不會書
    寫姓名之機會，於民國（下同）68年1月15日，冒簽「庚○○」之姓名，並盜用庚○○之印章於所謂「鬮分合約書」「
    立鬮分合約書人」欄處，以此方式偽造庚○○曾簽立該份「
    鬮分合約書」之證明，再持前開「鬮分合約書」向台灣台中
    地方法院民事庭行使，取得該院95年8月10日95年度裁全字
    第10478號假扣押裁定後，提供擔保而聲請台灣台中地方法
    院民事執行處對於自訴人繼受取得之臺中市○○區○○段
    409、409之1、143、豐富段21、230、217、218、260之1、
    411之1等9筆地號土地實施假扣押而查封在案（台灣台中地
    方法院95年度執全字第4471號），分別足以生損害於自訴人
    、自訴人之父庚○○及台灣台中地方法院假扣押裁定與民事
    執行之正確性，因認被告2人所為，均係犯刑法第216條、第
    210條之行使偽造私文書罪，並為共同正犯等語（偽造印章
    罪之犯罪事實部分業經於提起自訴後更正）。
二、按犯罪事實應依證據認定之，無證據不得認定犯罪事實；又
    不能證明被告犯罪者，應諭知無罪之判決，刑事訴訟法第
    154條第2項、第301條第1項分別定有明文。另依同法第343
    條之規定，前開第301條第1項之規定，並於自訴程序準用之
    。又事實之認定，應憑證據，如未能發現相當證據，或證據
    不足以證明，自不能以推測或擬制之方法，為裁判基礎；且
    認定不利於被告之事實須依積極證據，苟積極證據不足為不
    利於被告事實之認定時，即應為有利於被告之認定；另認定
    犯罪事實所憑之證據，雖不以直接證據為限，間接證據亦包
    括在內，然而無論直接證據或間接證據，其為訴訟上之證明
    ，須於通常一般之人均不致有所懷疑，而得確信其為真實之
    程度者，始得據為有罪之認定，倘其證明尚未達到此一程度
    ，而有合理之懷疑存在而無從使事實審法院得有罪之確信時
    ，即應由法院為諭知被告無罪之判決（最高法院40年台上字
    第86號、30年台上字第816號、76年台上字第4986號判例參
    照）。
三、本件自訴人認為被告乙○○、丙○○涉有前開犯行，無非以
    ：自訴人之父庚○○目不識丁，如何能自行簽名？而如該簽
    名為被告等2人所代簽，何以未於「庚○○」之簽名旁，書
    寫「代」字，以表明代簽之意旨？庚○○又何以並未捺印其
    上？更何況被告等2人既為契約之當事人，又何以幫同屬契
    約一造之庚○○簽名或蓋印其上？另被告等2人昔年之住所
    ，與庚○○之住處甚近，2人於庚○○家中出入自如，對於
    庚○○印章放置之處所亦知之甚詳，自易取得該印章並加以
    盜用。況庚○○如有簽立鬮分合約書情事，辛○○○與壬○○分別身為庚○○之妻、女，何以均未聞悉此事？被告等2
    人又何以於事隔數十餘年後，始取出加以行使，足見鬮分合
    約書確屬偽造無訛等，為主要之論據。惟訊據被告乙○○固
    坦承鬮分合約書上之「庚○○」署名，為其所代簽，惟堅詞
    否認有何偽造鬮分合約書後持以行使之犯行，辯稱：鬮分合
    約書為真正，庚○○之姓名為庚○○請伊代簽，印章亦為伊
    當庚○○之面所蓋用等語。被告丙○○亦堅詞否認有何自訴
    意旨所指之犯嫌，辯稱：伊於庚○○與乙○○簽立鬮分合約
    書時，不在現場等語。經查：
  (一)證人即庚○○之妻辛○○○固於原審證稱：「（妳家向農會
    或公所辦理書類文件時，是誰去辦理的？）我小叔乙○○。
    （他如何能拿到印章？）放在我房間抽屜裡面，我們那裡並
    沒有隔開，他可以拿得到。（提示鬮分合約書，妳是否知道
    是妳先生與被告人簽立的？）不是。（這上面有蓋妳先生的
    印章，這印章是不是妳先生的印章？）是，但是被告他們拿
    去蓋的。」（見原審審理筆錄第6頁）, 又證人即庚○○之
    女壬○○於原審證稱：「（是否看過這份鬮分合約書？）我
    沒有看過。（妳父親在世時，有無跟妳談過與妳叔叔就是被
    告2人訂立鬮分合約書的事情？）從來沒有。（印章是不是
    妳父親親自蓋的？）不是，之前我們合住在一起時，我叔叔
    常常幫我們拿印章去農會辦事。（妳的叔父乙○○能不能隨
    意拿到這顆印章？）可以，因為我們都是住在一起，‧‧‧
    他們住樓上，我們住樓下，我叔叔即被告乙○○常常叫我們
    小孩子進入我母親的房間內，拿取我父親庚○○的印章」等
    語（見原審審理筆錄第12、13頁），意指該鬮分合約書並非
    屬實，且被告乙○○有盜用庚○○印章之可能。惟證人辛○○○於原審亦證稱：「（妳剛剛說妳先生的印章放在房間理
    面，妳的房間放印章的地方，妳的兩個小叔是否知道？）我
    兒子會拿給他們，我小叔他們沒有看到印章放在抽屜裡面。
    （後改稱）有沒有看到我不知道。」等語（見原審審理筆錄
    第8頁），證人壬○○稱：「他（指被告乙○○）有沒有自
    己進入拿印章我不知道。」等語（見原審審理筆錄第13頁）
    ，即庚○○之印章有無遭到盜用？是否為被告乙○○或丙○○所盜用，仍僅出於其等2人之推測與懷疑而已，不能據此
    即認被告等2人有自訴人所指行使偽造私文書犯行。
  (二)參以證人甲○○（庚○○之叔）、癸○○、子○○、丑○○○（以上3人均庚○○之胞姊妹）亦分別於原審結證：(1)甲○○證稱：「（有無看過這份鬮分合約書？）我不太認識字
    ，但我有看過。（寫這份鬮分合約書時，你有無在場？）我
    不在場。（既然你不在場，你為何知道有這份鬮分合約書？
    ）這份鬮分合約書寫好的下午我才到場（庚○○臺中市○○
    路的住處），我到場時有四個人，包括‧‧‧庚○○、寅○
    、卯○○、乙○○。是卯○○在我到場時，拿給我看的。卯
    ○○有唸給我聽。（卯○○是何人？）是庚○○的舅舅。（
    卯○○唸鬮分合約書給你聽時，乙○○、庚○○在場有無表
    示意見？）都沒有，他們2人都有在場，這是他們同意的」
    （見原審審理筆錄第15頁以下）。(2)證人癸○○證稱：「簽
    合約書的時候我不在場，但我回去的時候我母親辰○○○有
    告訴我。她說財產要讓他們兄弟3人分。土地當時是向地主
    租的，放領之後，因為丙○○尚未成年，所以就只登記給庚○○、乙○○」（見原審審理筆錄第18頁以下）。(3)子○○
    證稱：「我回家有聽我母親辰○○○說，‧‧‧說她叫庚○○、乙○○、丙○○3個兄弟回來分。已經分完了之後，我
    回來之後才告訴我的」（見原審審理筆錄第20頁以下）。(4)
    證人丑○○○證稱：「（乙○○3兄弟簽立鬮分合約書的事
    情，妳是否知道？）是我回家時，我母親辰○○○告訴我的
    。（簽立合約書時，妳是否在場？）不在場。（妳母親如何
    跟妳說鬮分合約書的內容？）我母親說有寫，但我不知道鬮
    分合約書的內容。我母親說3兄弟分，（登記是）只有登記2
    個人的名字，但分產是他們庚○○、乙○○、丙○○3兄弟
    分。」等語（見原審審理筆錄第22頁以下）；又證人甲○○
    於本院亦證稱：「（合約書上庚○○的土地如何來的，你知
    道嗎？）重劃前我知道，重劃後我就不知道。土地是我父親
    遺留下來的。（你父親以前是地主嗎？）不是。（你有無跟
    自訴人說土地是放領的地？）有。（你最近有無告訴自訴人
    說阿木伯放棄資格，才放領給庚○○？）沒有。（當初你去
    看簽約時，是冬天還是夏天？）忘記了。」等語（見本院卷
    第89頁）。依上述與雙方均具有極親近之親屬關係（其中，
    證人甲○○甚至為雙方之長輩）、卻與本案無直接利害關係
    之證人甲○○、癸○○、子○○、丑○○○等人明確之證述
    ，足認該「鬮分合約書」確係於庚○○、被告乙○○與被告
    丙○○3人之母辰○○○之主導下，經庚○○與被告乙○○
    之同意，於庚○○、被告乙○○與丙○○之叔叔或舅舅之見
    證下所簽立。又自訴代理人聲請證人己○○詰問：
    代理人問：你在農會任職期間？及擔任何職？
    證　人答：從52年做到68年，自工友做到農會總幹事。
    代理人問：庚○○在農會的存提款，是誰去辦理的？
    證　人答：都是由乙○○辦理的。
    代理人問：陳他辦理事情的是後（時候），庚○○會在旁邊
              嗎？
    證　人答：不會。
    代理人問：乙○○是拿庚○○的印章去辦嗎？
    證　人答：是的。
    辯護人問：庚○○開戶的事情你知道嗎？
    證　人答：我不知道。
    辯護人問：乙○○拿庚○○印章去辦事情，你在旁邊嗎？
    證　人答：因乙○○是監事，所以他來我們都會招呼他，他
              拿存摺來，我們農會的人都會問是要領錢或存款
              。
    辯護人問：你在農會期間，乙○○代理庚○○辦事情，庚○○有無到農會吵鬧說簿子、印章被盜用？
    證　人答：沒有聽說，他不曾來農會。
    （見本院卷第87、88頁），依其所述情節，僅能證明庚○○
    曾委託被告乙○○持存摺及章前往農會辦理存提款，被告乙○○於本院亦供承屬實（見本院卷第87頁），然而並未能據
    此即認定被告乙○○盜蓋庚○○之印章、偽造鬮分合約書。
  (三)何以被告丙○○未於「鬮分合約書」簽名、蓋印？及被告乙○○簽名欄處原有寅○之簽名，後經刪除等細微疑點上，被
    告乙○○亦於原審分別供明：「當時舅舅說因為不動產登記
    名義人是我跟庚○○，丙○○並沒有登記在內，所以就由我
    們2人簽名蓋章就好，我們2個要分給丙○○。寅○原來有去
    ，但我母親說4個母舅簽名就可以，寅○是我的叔叔，叔叔
    不用簽名，所以才把他刪除掉。」等語，被告丙○○於本院
　　亦供明：「（合約書簽訂時，你是否不在場？）我不在場。
  　（合約書你沒簽名，後來你何時拿到？）我母親拿給我的。
    」等語（見本院卷第84頁），核並無明顯不可採之處，亦與
    鬮分合約書記載之內容相符。再細觀鬮分合約書所用之文句
    、牽涉之其他後輩權利（見鬮分合約書第壹條之約定及原審
    審理筆錄第21頁證人子○○之證述），均堪信鬮分合約書係
    屬真正。自訴人指被告2人有偽造鬮分合約書後持以行使之
    行為，自乏積極之證據存在，揆諸首揭說明，應為被告等2
    人均無罪之判決。至於自訴代理人聲請列自訴人等2人為證
    人詰問，惟查自訴人等指述被告等有行使偽造之鬮分合約書
    嫌，於原審自訴意旨及上本院上訴意旨已甚明白，且已依刑
    事訴訟法第319條第2項委任律師為代理人代行論告，又依自
    訴意旨所示，自訴人等於本案鬮分合約書作成時並未在場，
    則其等並非在場見與聞之人，無立為證人作證之必要。又自
    訴代理人聲請將鬮分合約書上筆跡送鑑定，以查明：有哪幾
    個簽名為同一人所為？有哪幾個簽名與被告乙○○之簽名相
    同？書寫及簽名用之墨色共有幾種？哪些部分用的油墨相同
    ？全部鬮分合約書上之文字係由一般筆所製作，抑或利用複
    寫紙所製作？惟查被告乙○○於原審及本院已自承鬮分合約
    書「庚○○」之簽名係由其所代寫、「庚○○」之印文係其
    所接過印章代蓋，又自訴人等就鬮分合約書上「庚○○」印
    文之真正並未爭執，則本案待證事實應係被告等有無得到庚○○之同意代簽其署押及代蓋其印章，自訴代理人聲請將鬮
    分合約書上筆跡送鑑定事項核與待證事實無關，此部分調查
    亦核無必要。
四、綜上所述，原審以不能證明被告等2人確有自訴人指犯罪事
    實，依刑事訴訟法第343條、第301條第1項，判決被告等均
    無罪，核無不當。自訴人等提起上訴，指摘原判決諭知被告
    等無罪為不當，請求撤銷改判云云，為無理由，應駁回其上
    訴。
據上論斷，應依刑事訴訟法第368條，判決如主文。
中　　華　　民　　國　　96　　年　　8 　　月　　29　　日
            刑事第七庭    審判長法　官  林  榮  龍
                                法　官  鄭  永  玉
                                法　官  江  錫  麟
上列正本證明與原本無異。
自訴人得上訴。
被告不得上訴。
如不服本判決應於收受送達後十日內向本院提出上訴書狀，其未
述上訴之理由者並得於提起上訴後十日內向本院補提理由書 (
均須按他造當事人之人數附繕本)。
                                書記官  劉  建  智
中　　華　　民　　國　　96　　年　　8 　　月　　29　　日
